臺灣高等法院民事判決
109年度上易字第77號
上  訴  人  高嘉蔚  
訴訟代理人  康雲龍律師
被上訴人    大略國際控股有限公司

兼上一人    梁競偉  
法定代理人  
共      同
訴訟代理人  陳士綱律師
            鄭皓軒律師
複代理人    吳宗奇律師
            葉家瑄律師
            連德照律師
上列當事人間請求給付設計費用事件，上訴人對於中華民國108
年11月21日臺灣臺北地方法院107年度訴字第4455號第一審判決
提起上訴，本院於109年10月20日言詞辯論終結，判決如下：
    主      文
原判決關於駁回上訴人後開第二項之訴部分，及該部分假執行之
聲請，暨訴訟費用之裁判均廢棄。
上開廢棄部分，被上訴人大略國際控股有限公司應給付上訴人人
民幣壹拾肆萬壹仟玖佰元，及自民國一百零七年八月二十六日起
至清償日止，按年息百分之五計算之利息。
其餘上訴駁回。
第一、二審訴訟費用均由被上訴人大略國際控股有限公司負擔。
    事實及理由
一、按法律行為發生債之關係者，其成立及效力，依當事人意思
    定其應適用之法律，為涉外民事法律適用法第20條第1項所
    明定。查上訴人係基於契約之法律關係提起本件訴訟，而被
    上訴人大略國際控股有限公司（下稱大略公司）為在開曼群
    島註冊，其所發行之股票於我國上櫃買賣之外國公司，董事
    長為被上訴人甲○○，有公開資訊觀測站查詢資料為憑（見原
    審卷第19、91頁），是本件具有涉外因素，為涉外民事事件
    。兩造已依前開規定，合意以我國法為此契約成立及效力之
    準據法（見本院卷第199頁準備程序筆錄），合先敘明。
二、上訴人起訴主張：伊於民國106年3月14日與大略公司簽訂委
    任設計合約書（下稱系爭合約書），約定由伊為大略公司在
    中國上海市閔行區投資開設之虹井路、大連路親子餐廳（下
    分稱虹井路餐廳、大連路餐廳），繪製室內裝修設計圖，報
    酬為人民幣（下同）354,750元。伊已交付相關設計圖，大
    略公司並已給付212,850元，尚有餘款141,900元未付。如本
    院認大略公司並非系爭契約之當事人，則應由在系爭合約書
    立約人甲方欄簽名之甲○○為此契約之當事人。爰依系爭合約
    書第12條約定，請求大略公司或甲○○給付141,900元本息等
    語。
三、被上訴人則抗辯：系爭合約書立約人欄之簽名非甲○○所為，
    大略公司及甲○○均非系爭契約之當事人，自無依約付款之義
    務。縱認大略公司或甲○○為系爭契約之當事人，上訴人未證
    明已交付符合需求之設計圖，或訴外人水蓮天企業發展有限
    公司（原名水蓮天餐飲管理有限公司，下稱水蓮天公司）已
    依其交付之設計圖，完成虹井路、大連路餐廳之半數裝修工
    作，系爭合約書第12條之付款條件並未成就，上訴人亦無權
    請求給付剩餘報酬等語。 
四、原審為上訴人敗訴之判決，上訴人不服提起上訴，聲明為：
    ㈠原判決廢棄；㈡甲○○應給付上訴人141,900元，及自107年7
    月9日起至清償日止，按年息5%計算之利息；或大略公司應
    給付上訴人141,900元，及自107年8月15日起至清償日止，
    按年息5%計算之利息（二聲明擇一為其勝訴判決） 。被上
    訴人則答辯聲明：上訴駁回。
五、上訴人主張其於106年3月14日與大略公司或甲○○締結契約，
    約定由其為大略公司在上海開設之虹井路、大連路餐廳繪製
    室內裝修設計圖，業據提出系爭合約書為證（見原審卷第23
    -25頁）。被上訴人雖否認其等為該契約之當事人，惟查：
  ㈠大略公司為投資控股公司，轉投資事業包括上海水蓮天公司
    、水蓮天餐飲有限公司、西安水蓮天管理有限公司、北京水
    連天文化創意有限公司、雄才國際投資有限公司及家到房伙
    網絡科技（上海）有限公司，主要從事一站式婚禮、婚紗攝
    影及頂級海鮮餐飲等服務。而大略公司為在上海設立5家親
    子暨兒童攝影主題餐廳、償還銀行借款及充實營運資金，乃
    於106年間在台灣發行第一次無擔保轉換公司債，預計募集4
    億元資金，並以其中184,213仟元投入設立親子暨兒童攝影
    主題餐廳，首家據點位於虹井路先鋒大廈4樓，預計自106年
    8月開始營運；將於同年8月投入的第2家虹口店也取得承租
    據點之意向書，將依各餐廳據點開工時間陸續投入，以支應
    各餐廳承租據點之物業管理費、設計裝潢工程、前期籌備及
    宣傳行銷費等支出所需資金，預計於107年第3季完成第5個
    據點之展店驗收等情，業經明載於其為發行無擔保轉換公司
    債之公開說明書（見原審卷第349、354、355、360、367頁
    ）。上訴人主張大略公司預計開設之第1、2家親子餐廳即為
    系爭合約書所指之虹井路、大連路餐廳（見原審卷第241-24
    3頁），為被上訴人所不爭執，足證大略公司在106年間確實
    有在上海開設虹井路、大連路餐廳之計畫，且為支應該等餐
    廳設計裝潢工程費等各項支出，而於我國發行無擔保轉換公
    司債籌資。從而大略公司實有與上訴人締結系爭契約之動機
    與必要，上訴人主張大略公司為系爭契約之當事人，容非虛
    妄。
　㈡再者，證人即介紹上訴人與大略公司之董事長甲○○認識之乙○
    ○於本院證稱：其在台灣經營親子餐廳，大略公司有對外宣
    稱要募資開親子餐廳，故甲○○找其做大略公司開親子餐廳的
    顧問，其從設計、規劃、營運、裝修都會指導大略公司。至
    於親子餐廳設在上海虹井路、大連路，地點為其和甲○○討論
    後擇定，該二處均為大略公司婚宴會所。為了裝修親子餐廳
    ，甲○○要其提供設計師的人選，甲○○自己也有找內地的設計
    師。106年3月間某日，其和甲○○、甲○○的特別助理徐勝方及
    上訴人均在上海閔行區虹井路225號甲○○的辦公室內，上訴
    人先在系爭合約書上簽名，簽完之後甲○○請上訴人先離開，
    其和甲○○討論設計費用是否合理，討論完後甲○○就在系爭合
    約書上簽一個字，其有問甲○○是否單簽一個字就可以，甲○○
    表示其所簽的字為「梁」等語（見本院卷第110-114頁）。
    顯見系爭契約之緣起，乃大略公司為開設虹井路、大連路餐
    廳，而請其營運顧問乙○○介紹上訴人與甲○○認識，經甲○○擇
    定上訴人為此案之設計師後，雙方始於甲○○之辦公室內簽訂
    系爭合約書。甲○○顯係自始以大略公司代表人之身分與上訴
    人洽談本件締約事宜，衡酌本件締約之動機及契約利益之歸
    屬，堪認其在系爭合約書立約人甲方欄所簽「梁」字，亦係
    以該公司代表人身分所為，非以其個人名義所為，足資認定
    系爭契約之當事人為大略公司與上訴人。被上訴人辯稱系爭
    合約書立約人甲方欄僅有「梁」字，而無大略公司之大小章
    ，與一般經驗法則不合，並據以否認大略公司為系爭契約之
    當事人云云（見原審卷第226、285、317頁），與本院探求
    締約雙方真意後所為認定相左，並無足採。
　㈢被上訴人復抗辯虹井路餐廳係由大略公司之子公司水蓮天公
    司經營，縱認甲○○確有在系爭合約書立約人甲方欄簽字，亦
    應認契約當事人為水蓮天公司云云（見原審卷第517頁），
    並提出水蓮天公司之簡介為證（見原審卷第295-297頁）。
    觀諸該簡介之內容，雖可斷言虹井路餐廳於106年6月開幕後
    ，確係由水蓮天公司實際經營，但該餐廳開幕後由何人經營
    ，與該餐廳在裝修階段係由何人和上訴人締結系爭契約，二
    者本無必然一致之關係；另參酌大略公司為集團之最終母公
    司，負責投資控股及管理集團內各重要子公司營運，且其曾
    為開設虹井路、大連路餐廳，在台灣公開籌資之事實，亦無
    法排除大略公司在對外籌資後，先以自己名義與他人締約，
    並以籌得資金支付虹井路、大連路餐廳設立之種種成本費用
    ，嗣再交由集團內之子公司實際執行前開餐廳營運事宜之可
    能性。被上訴人徒以前詞置辯，猶無從更易本院採信大略公
    司為系爭契約當事人之認定。更有甚者，依卷附之水蓮天公
    司登記資料顯示，該公司之法定代理人似為梁竟杰（見本院
    卷第157頁），而非甲○○，而由乙○○證述之系爭契約締約過
    程以觀，從無梁竟杰代表水蓮天公司與上訴人洽談締約事宜
    之情，益徵水蓮天公司並非系爭契約之當事人，併予指明。
六、系爭契約之當事人為大略公司與上訴人，前已詳論。上訴人
    依系爭契約所負主給付義務，乃交付虹井路、大連路餐廳之
    室內裝修設計圖，大略公司之主給付義務則為給付報酬，此
    觀系爭合約書第5條、第12條之約定即明（見原審卷第24、2
    5頁），是此契約性質上屬於由一方為他方完成一定之工作
    ，他方俟工作完成，給付報酬之承攬契約（參見民法第90條
    第1項），上訴人自得於完成工作後，依系爭合約書第12條
    之約定，請求大略公司給付短少之報酬。被上訴人雖辯稱前
    開約定之付款條件並未成就，上訴人之請求於法無據云云，
    本院基於下列事證，認被上訴人所辯，並無理由：
  ㈠系爭合約書第12條係約定甲方（即定作人）應於簽約當日給
    付30%報酬之簽約金、於施工圖交接2日內給付30%報酬之第2
    期款，另於裝修完成50%之2日內付清餘款。該約定顯係針對
    報酬之給付時程即清償期所設規範，被上訴人主張此項約定
    為付款義務之停止條件（見原審卷第519頁），尚有誤認。
　㈡又乙○○於本院明確證稱：其有全程參與虹井路餐廳設計、裝
    修到營運的過程，大連路餐廳則是出了設計案之後沒有執行
    ，理由是進出口動線不佳，當時因為大連路餐廳本身是大略
    公司的婚宴會館，甲○○認為動線上的問題都可以克服，但實
    際設計圖畫完之後發現原本的動線並不適合，所以就調整了
    另一個動線，但另一個動線的出入口須通過整棟大樓的出入
    ，大樓不同意，所以此案在設計完成後未能施工（見本院卷
    第112頁）。被上訴人並未爭執乙○○此部分證詞之真實性，
    顯然上訴人確已依約完成交付虹井路、大連路餐廳設計圖之
    工作，而大連路餐廳事後未能按圖施工，實因無法得到所在
    大樓之同意所致，非可歸責於上訴人，大略公司未能利用該
    設計圖施工之不利益，亦不應歸由上訴人承擔，應認系爭合
    約第12條所約定之清償期業已屆至，大略公司仍負有給付全
    部報酬之義務。
七、上訴人主張系爭契約約定之全部報酬為354,750元，其已獲
    償部分報酬212,850元等事實，為被上訴人所是認（見原審
    卷第465頁），上訴人自得依系爭合約書第12條之約定，請
    求大略公司給付餘款141,900元（354,750-212,850＝141,900
    ）。至系爭合約書第12條雖有清償期之約定，惟本件嗣因大
    連路餐廳未能按圖施工致無法認定大略公司完成半數裝修工
    作之日期，仍應認關於報酬尾款之給付無確定期限。上訴人
    前於107年8月13日函催大略公司於文到10日內給付報酬尾款
    ，大略公司則於翌日收受該催告函，有存證信函、回證及送
    達情形查詢單可考（見原審卷第27-33頁）。依民法第229條
    第2、3項規定，大略公司應自催告期限屆滿時起負遲延責任
    ，上訴人亦得依民法第233條第1項規定，請求大略公司加給
    自107年8月26日起算之法定遲延利息；其逾此範圍所為遲延
    利息之請求，則屬無據。
八、綜上所述，上訴人依系爭合約書第12條之約定，請求大略公
    司給付141,900元，及自107年8月26日起至清償日止，按年
    息5%計算之利息，自屬正當，應予准許；逾此部分之請求，
    為無理由，應予駁回。從而原審就上開應准許部分，為上訴
    人敗訴之判決，尚有未洽，上訴論旨指摘原判決此部分不當
    ，求予廢棄改判，為有理由，爰由本院廢棄改判如主文第2
    項所示。至於上訴人之請求不應准許部分，原審為上訴人敗
    訴之判決，並駁回其假執行之聲請，經核並無不合，上訴意
    旨指摘原判決此部分不當，求予廢棄改判，為無理由，應駁
    回此部分之上訴。
九、本件事證已臻明確，兩造其餘之攻擊或防禦方法及所用之證
    據，經本院斟酌後，認為均不足以影響本判決之結果，爰不
    逐一論列，附此敘明。
十、據上論結，本件上訴為有一部有理由，一部無理由，爰判決
    如主文。
中　　華　　民　　國　　109 　年　　11　　月　　 3　　日
                  民事第十一庭  
                      審判長法  官  李慈惠
                            法  官  趙雪瑛
                            法  官  陳婷玉
正本係照原本作成。
不得上訴。
中　　華　　民　　國　　109 　年　　11　　月　　3 　　日

  　　　　　　　　　　　　　書記官  張永中